【裁判字號】    92,台上,2280
【裁判日期】    921023
【裁判案由】    損害賠償
【裁判全文】
最高法院民事判決                              九十二年度台上字第二二八○號
    上  訴  人  丁 ○ ○
                乙 ○ ○
                戊○○○
                丙 ○ ○
    共      同
    訴訟代理人  鄭 和 傑律師
    被 上訴 人  柏旭交通企業股份有限公司
    法定代理人  陳 英 宙
    被 上訴 人  甲 ○ ○
右當事人間請求損害賠償事件，上訴人對於中華民國九十年十一月二十日台灣高等法
院台南分院判決︵九十年度重訴字第二二號︶，提起一部上訴，本院判決如左：
    主  文
原判決關於(一)駁回上訴人丁○○請求殯葬費新台幣四萬九千八百元及慰藉金新台幣一
百二十萬元本息之訴，(二)駁回上訴人乙○○、戊○○○、丙○○各請求慰藉金新台幣
一百二十萬元本息之訴，及該訴訟費用部分廢棄，發回台灣高等法院台南分院。
    理  由
本件上訴人主張：被上訴人柏旭交通企業股份有限公司︵下稱柏旭公司︶僱用之司機
即被上訴人甲○○於民國八十八年十一月二十六日下午二時五分許，駕駛車牌ＸＲ｜
六四七號貨櫃車，沿台南縣歸仁鄉○○路由東往西方向行駛，至看東村五十六之二號
前左轉時，疏未注意兩車併行之間隔，致其車右後側部分擦撞在前已完成右轉由伊父
紀五山騎乘搭載伊母紀林麗之機車左側，紀五山及紀林麗因而雙雙倒地，紀林麗當場
死亡，紀五山則受有頭部外傷、顱內出血、胸部挫傷、左側鎖骨骨折及身體多處擦傷
，經送醫救治，延至八十九年二月二十五日不治死亡。伊等為紀五山及紀林麗之子女
，自得依侵權行為之法律關係，請求被上訴人連帶賠償紀國清支付之醫藥費新台幣︵
下同︶六十萬元、殯葬費一百零四萬二千六百八十元，並連帶賠償伊等慰藉金每人各
五百萬元等情。求為命被上訴人連帶給付丁○○六百六十四萬二千六百八十元、連帶
給付乙○○、戊○○○、丙○○每人各五百萬元，及均加付法定遲延利息之判決。原
審命被上訴人連帶給付丁○○三十七萬九千六百十六元及其利息，駁回乙○○、戊○
○○、丙○○之訴及丁○○其餘之訴。丁○○僅就駁回殯葬費中之四萬九千八百元及
慰藉金一百二十萬元本息、乙○○、戊○○○、丙○○僅各就慰藉金一百二十萬元本
息部分，提起第三審上訴。
被上訴人則以：本件車禍係因Ｙ八｜八六二二號小客車︵下稱系爭小客車︶於設有行
車管制號誌肇事路口違規停車，紀五山又未遵行車道騎駛機車，致與在前行駛之甲○
○所駕貨櫃車發生撞擊，甲○○並無過失。紀五山侵入快車道，無照駕駛，且僅戴簡
便型工程帽，未載合格安全帽，尤有重大過失等語，資為抗辯。
原審以：依被上訴人甲○○被訴業務過失致人於死之刑事案卷所附道路交通事故調查
報告表內現場圖、現場照片及勘驗筆錄，可知本件車禍之發生，係因被上訴人甲○○
未注意保持其駕駛之貨櫃車與右側間車輛之安全間隔，致左轉進入車道時，車右後側
部分擦撞已完成右轉在前行駛之紀五山所騎機車左側所致，被上訴人甲○○難辭過失
責任。台灣省台南區車輛行車事故鑑定委員會、台灣省車輛行車事故覆議鑑定委員會
亦為相同之認定。被上訴人甲○○既有上開過失行為，被上訴人柏旭公司為其僱用人
，上訴人自得依侵權行為法律關係，請求渠等負連帶賠償責任。茲審酌上訴人請求之
金額如下：(一)、醫藥費部分：上訴人丁○○主張其為紀五山支出醫療費用共六十萬元
，雖提出收據為證。惟其中僅七萬三千零十四元為自付額部分，上訴人丁○○於此範
圍內之請求為有理由。(二)、殯葬費用部分：上訴人丁○○主張其支出殯葬費用共一百
零四萬二千六百八十元，亦據提出收據為證，其中除紙屋一萬三千元、電子琴六千元
、遊覽車四千元非殯葬習俗所必需，喪事辦桌六萬元，非喪葬必要費用，應予剔除外
，其餘九十五萬九千六百八十元部分，應予准許。(三)、慰藉金部分：審酌上訴人均已
成年，丁○○國中畢業，有土地乙塊、房屋乙棟，任職台灣星堡保全股份有限公司，
年收入四十五萬餘元；乙○○高中畢業，有土地乙塊，目前無工作；戊○○○高中畢
業，任職得意事有限公司，年收入約三十二萬元；丙○○專科肄業，無財產，任職永
芳鐵鍊五金工廠股份有限公司，年收入約三十九萬元；被上訴人甲○○海軍士校機械
科畢業，有位於高雄市之公寓一戶，父母妻兒尚需扶養等情，認上訴人請求之慰藉金
各於六十萬元範圍內為適當，應予准許。上訴人丁○○所得請求被上訴人賠償之損害
共一百六十三萬二千六百九十四元，上訴人乙○○、戊○○○、丙○○則各為六十萬
元。又斟酌紀五山駕駛機車，未遵行車道行駛，及系爭小客車，當時在路口違規停車
，均為本件車禍發生之原因，且紀五山未戴合於規定之安全帽，致車禍時頭部碰撞地
面死亡，於損害之發生亦有過失等情，認系爭小客車負過失責任比例為十分之一、紀
五山為十分之三，被上訴人甲○○為十分之六。經按被上訴人甲○○所負上開過失比
例減輕後，被上訴人應連帶賠償上訴人丁○○之金額為九十七萬九千六百十六元、賠
償上訴人乙○○、戊○○○、丙○○之金額各為三十六萬元，扣除上訴人自承已領取
強制汽車責任險之保險金二百四十萬元︵上訴人每人可分得六十萬元︶後，被上訴人
僅尚應連帶給付上訴人丁○○三十七萬九千六百十六元。從而，上訴人丁○○在此範
圍內請求被上訴人如數連帶給付，並加付法定遲延利息，為有理由，逾此部分之請求
，及上訴人乙○○、戊○○○、丙○○之請求，均無理由，應予駁回。因而命被上訴
人連帶給付上訴人丁○○三十七萬九千六百十六元及其利息，並駁回上訴人乙○○、
戊○○○、丙○○之訴與上訴人丁○○其餘之訴。
按數人共同不法侵害他人之權利者，連帶負損害賠償責任，民法第一百八十五條第一
項定有明文。又連帶債務之債權人，得對於債務人中之一人或數人或其全體，同時或
先後請求全部或一部之給付，亦為民法第二百七十三條所明定。原審認系爭小客車在
路口違規停車，同為本件車禍發生之原因。果爾，該小客車之駕駛人與被上訴人甲○
○自係共同不法侵害紀五山及紀林麗之權利，對上訴人應連帶負損害賠償責任，即上
訴人得對被上訴人甲○○或該小客車之駕駛人為全部損害賠償之請求。乃原審竟將小
客車駕駛人之過失責任予以扣除，僅依被上訴人甲○○應分擔之過失責任比例，作為
核計上訴人得請求賠償金額之依據，已有可議。次查，民法第二百十七條第三項固規
定同條第一項過失相抵原則，於被害人之使用人與有過失者，準用之，惟應以使用人
之過失與被害人損害之發生，有相當因果關係為限。原審認紀五山未遵行車道行駛，
且未戴合於規定之安全帽，致車禍時頭部碰撞地面死亡，於損害之發生與有過失，應
負過失比例十分之三。但紀五山未戴合於規定之安全帽，僅與其於車禍倒地，頭部碰
撞地面發生外傷、顱內出血之損害有關，與紀林麗死亡間，似無直接因果關係，乃原
審就上訴人請求賠償紀林麗死亡部分之損害時，竟亦將紀五山是項過失一併予以斟酌
，以之減輕被上訴人該部分之賠償金額，並有未合。末查受僱人因執行職務，不法侵
害他人致死者，被害人之父、母、子、女及配偶受有非財產之損害，依民法第一百九
十四條及第一百八十八條第一項規定，請求受僱人及其僱用人連帶賠償相當金額之慰
撫金時，法院對於慰撫金之量定，應斟酌該受僱人及應負連帶賠償責任之僱用人，並
被害人暨其父、母、子、女及配偶之身分、地位及經濟狀況等關係定之。原審就僱用
人即被上訴人柏旭公司之經濟狀況，未調查究明，即認上訴人每人請求之慰藉金以六
十萬元為適當，亦嫌速斷。上訴論旨，指摘原判決關於駁回上訴人丁○○請求殯葬費
四萬九千八百元及慰藉金新台幣一百二十萬元本息之訴，駁回上訴人乙○○、戊○○
○、丙○○各請求慰藉金新台幣一百二十萬元本息之訴部分為不當，求予廢棄，非無
理由。
據上論結，本件上訴為有理由，依民事訴訟法第四百七十七條第一項、第四百七十八
條第二項，判決如主文。
中      華      民      國    九十二    年      十      月    二十三    日
                              最高法院民事第三庭
                                  審判長法官 林  奇  福
                                        法官 陳  國  禎
                                        法官 李  彥  文
                                        法官 陳  重  瑜
                                        法官 劉  福  聲
      右正本證明與原本無異
                                               書  記  官
中      華      民      國    九十二    年     十一     月      六      日


司法院資訊處製作；財團法人民間司法改革基金會備份。
